【裁判字號】    92,台上,3683
【裁判日期】    920703
【裁判案由】    貪污
【裁判全文】
最高法院刑事判決                              九十二年度台上字第三六八三號
    上  訴  人  甲○○
右上訴人因貪污案件，不服台灣高等法院中華民國九十二年三月二十日第二審更審判
決（九十一年度上更(一)字第九七○號，起訴案號：台灣板橋地方法院檢察署八十八年
度偵字第九三○三、一八八○九號），提起上訴，本院判決如左：
    主  文
原判決撤銷，發回台灣高等法院。
    理  由
本件原判決認定：上訴人甲○○自民國八十三年十一月間起至八十八年三月十八日離
職時止，擔任台北縣板橋市公所清潔隊第三分隊第七班班長，職司垃圾清理、環境衛
生查察，及所屬隊員之管理、勤務調派與年度考績初步考核，為依據法令從事公務之
人員。於八十四年十月間，竟藉其職務上對所屬隊員有管理、勤務調派及考績初考權
，而以其所屬隊員黃坤彰因病住院二十餘日，請假過多為由，要求黃坤彰給付新台幣
（下同）二萬元，否則將使黃坤彰遭到革職，藉端向黃坤彰勒索財物。黃坤彰迫於無
奈，又因住院中，乃囑其不知情之配偶黃連含笑、子黃榮宗攜帶二萬元，至台北縣板
橋市○○路○段八十五號（即上訴人之配偶周麟婷所經營之僑福房屋板橋中山店）交
付予上訴人。迄八十八年二月二十六日，黃坤彰在其住宅自縊身亡，因於遺書中記載
交付賄絡之經過，始被查悉等情。因而撤銷第一審判決，改判論處上訴人依據法令從
事公務之人員，藉端勒索罪刑，固非無見。
惟查：(一)有罪之判決書，須將認定之犯罪事實詳記於事實欄，然後於理由內逐一說明
其憑以認定之證據，使事實與理由兩相一致，方為合法。而貪污治罪條例第四條第一
項第二款之藉端勒索財物罪，以行為人假藉端由，施用恫嚇手段向他方勒索，使之心
生畏怖而交付財物為要件。原判決事實認定：上訴人於八十四年十月間，假藉其職務
上對所屬隊員有管理、勤務調派及考績初考權，而以其所屬隊員黃坤彰因病住院二十
餘日，請假過多為由，要求黃坤彰給付金錢，否則將使之革職，藉端勒索財物，使黃
坤彰迫於無奈而交付二萬元。係以黃坤彰在其遺書中記載：「我病住院二十幾天，您
打電話到我家說那是小病，不該在家，要來上班，在我叫我太太和兒子送二萬元給您
，才沒有事」，以為證據（見原判決第三面第十四至十六行）。但依其內容，僅有「
您打電話到我家說那是小病，不該在家，要來上班」等語；上訴人究竟有無假藉其管
理權、勤務調派權及考績初考權，要求黃坤彰給付二萬元，否則會遭到「革職」施以
恫嚇，而勒索財物？並未說明其所憑之證據，自有理由不備之違誤（按黃坤彰於八十
四年十月十八日至同年十一月十四日，因前列腺肥大住院手術期間，並未辦理請假手
續，上訴人非但未予舉發，仍讓黃坤彰簽到、簽退，予以庇護，有診斷證明書及簽到
、退簿影本在卷可稽，見第一審卷(一)第一○三頁、卷(三)第六十四頁；原判決亦為相同
之記載，見原判決第九面第十至十三行。則上訴人究係以「革職」施以恫嚇，勒索二
萬元？或以「免辦請假手續」為交換條件，收取二萬元？案經發回，併予查明）。(二)
有罪判決所認定之事實，與所採用之證據，不相適合時，即屬證據上理由矛盾，其判
決當然為違背法令。原判決理由雖併引用遺書中之另一段記載：「去年（指八十七年
）九月我太太腦瘤開刀才知道得了血癌，前後住院花四十幾萬，我本身體又多病，…
…但是過年（指八十八年二月農曆年，見偵字第九三○三號卷第二頁）沒有送紅包，
您就要我辭職，要就革職，我在清潔隊做近（誤載為進）二十年了，我不甘心，所以
自殺來結束」，採為上訴人向黃坤彰勒索二萬元之證據（見原判決第三面第十六行至
第四面第一行）。但依遺書、告訴狀及起訴書記載，所謂「過年沒有送紅包，您就要
我辭職、革職」等語，係指八十八年二月間過農曆年時，上訴人另向黃坤彰索取十萬
元紅包未遂之事（見偵字第九三○三號卷第二頁告訴狀、第十頁遺書、第十九頁起訴
書）；與八十四年十月間之二萬元，分屬二事。而上訴人被訴另於八十八年二月間，
以「辭職」、「領不到退休金」之事恫嚇黃坤彰勒索十萬元未遂部分，原審經審理結
果認為罪嫌不足，已於判決理由內說明不另為無罪之諭知（見原判決第十五面第十二
至十八行、第十八面理由四之(四)）。乃原判決竟將「八十八年二月間」之事項，移植
為「八十四年十月間」之犯罪事實之證據，其所認定之事實，與所採用之證據，不相
適合，亦有證據上之理由矛盾。(三)行為後法律有變更者，適用裁判時之法律，但裁判
前之法律有利於行為人者，適用最有利於行為人之法律，刑法第二條第一項定有明文
。原判決認定，上訴人為依據法令從事公務之人員，於八十四年十月間，藉端向黃坤
彰勒索財物，使黃坤彰迫於無奈，而給付二萬元，因認上訴人係犯貪污治罪條例第四
條第一項第二款之藉端勒索財物罪。惟貪污治罪條例第四條業於八十五年十月二十三
日修正公布，同年月二十五日生效，該條第一項第二款之藉端勒索財物罪，其法定刑
已從「無期徒刑或十年以上有期徒刑，得併科新臺幣三佰萬元以下罰金」；修正為「
無期徒刑或十年以上有期徒刑，得併科新臺幣一億元以下罰金」。原審於九十二年三
月二十日裁判時，上訴人行為後法律已經變更，乃原判決並未依刑法第二條第一項規
定為適用法律之比較，且未說明係適用修正前或修正後之法律裁判，自有判決不適用
法則及理由不備之違法。(四)貪污治罪條例第二條前段規定：依據法令從事公務之人員
，犯本條例之罪者，依本條例處斷。屬於身分犯之一種。原判決事實欄雖記載，上訴
人係台北縣板橋市公所清潔隊第三分隊第七班班長，為依據法令從事公務之人員；然
未於理由內說明，上訴人為依據法令從事公務之人員所憑之證據及認定之理由，亦有
疏漏。以上或為上訴意旨指摘所及，或為本院得依職權調查之事項，應認原判決仍有
撤銷發回更審之原因。又原判決說明不另為無罪諭知部分，基於審判不可分原則，併
予發回。另原判決所諭知之罪名為「藉端勒索財物」罪，乃其主文漏載「財物」二字
；且將黃坤彰所交付者載為「賄賂」（見原判決第二面第九行），均有未合，併此指
明。
據上論結，應依刑事訴訟法第三百九十七條、第四百零一條，判決如主文。
中      華      民      國    九十二    年      七      月      三      日
                              最高法院刑事第十一庭
                                  審判長法官  呂  潮  澤
                                        法官  陳  世  雄
                                        法官  孫  增  同
                                        法官  林  開  任
                                        法官  林  秀  夫
      右正本證明與原本無異
                                              書  記  官
中      華      民      國    九十二    年      七      月      七      日
                                                                        Ｒ


司法院資訊處製作；財團法人民間司法改革基金會備份。
